【裁判字號】    90,台上,1418
【裁判日期】    900816
【裁判案由】    損害賠償
【裁判全文】
最高法院民事判決                                九十年度台上字第一四一八號
    上  訴  人  裕華建設股份有限公司
    法定代理人  游明財
    上  訴  人  甲○○
    共      同
    訴訟代理人  郭宏義律師
    被 上訴 人  辛○○
                己○○
                壬○○
                丙○○
                乙○○
                丁○○
                庚○○
                戊○○
右當事人間請求損害賠償事件，上訴人對於中華民國九十年三月二十八日臺灣高等法
院第二審更審判決（八十九年度重上更(二)字第一五○號），提起上訴，本院判決如左
：
    主  文
上訴駁回。
第三審訴訟費用由上訴人負擔。
    理  由
本件被上訴人主張：伊於民國八十年六月間分別向上訴人即建商裕華建設股份有限公
司（下稱裕華公司）、地主甲○○或第一審共同被告林照義等三人購買坐落桃園縣桃
園市○○段一四八八之一號等八筆土地上興建之房屋及基地應有部分。詎裕華公司未
依契約書所定之原樣式建築，致有基地不足、房屋坪數短少、外觀改變、電梯不符等
瑕疵，且遲至八十二年十二月三十日始取得使用執照，迄未能交付無瑕疵之房屋。又
系爭房屋之基地，因甲○○名下之應有部分，遭臺灣省合作金庫（下稱省合作金庫）
聲請法院假扣押查封及其他債權人黃淑敏等人併案執行，係可歸責於上訴人之事由，
已陷於給付不能。伊業於八十五年二月五日以郵局存證信函通知上訴人解除系爭買賣
契約等情。先位聲明，依民法第二百二十六條、第二百五十九條規定，求為命上訴人
連帶返還伊已交付之價金如原判決附表（下稱附表）所示金額之判決。（逾上開金額
部分，除原法院前審為補充判決，命上訴人各給付被上訴人按附表所示金額自八十一
年十月一日起算之法定遲延利息，未據上訴人聲明不服外，其餘請求及備位聲明均判
決被上訴人敗訴確定。）
上訴人則以：系爭房屋並無瑕疵，基地面積亦無不符情事，且買賣標的物尚未交付，
依法被上訴人不得主張瑕疵擔保責任；裕華公司未延宕工期，系爭房屋完工後，即通
知被上訴人受領，被上訴人未受領，且拒絕配合辦理銀行貸款對保及交屋手續，於其
受領遲延中，甲○○所有之土地應有部分遭省合作金庫聲請法院查封，致給付不能，
乃不可歸責於伊之事由。況嗣後伊已清償欠款，省合作金庫業於八十七年十月撤回執
行，日前因訴外人黃淑敏等併案執行，暫不啟封，非伊故意或重大過失行為所致，被
上訴人不得主張解除契約等語，資為抗辯。
原審審理結果以：被上訴人主張系爭房屋之基地，因甲○○名下應有部分，遭省合作
金庫聲請法院假扣押查封，及其他債權人黃淑敏等人併案執行，經伊於八十五年二月
五日以郵局存證信函通知上訴人解除系爭買賣契約之事實，業據提出土地登記簿謄本
為證，且為上訴人所不爭，堪信為真實。雖上訴人抗辯系爭房屋完工後，經通知被上
訴人受領被拒，於被上訴人受領遲延中，甲○○所有之土地應有部分遭省合作金庫聲
請法院查封，致給付不能，乃不可歸責於伊之事由。況嗣後伊已清償欠款，省合作金
庫業於八十七年十月撤回執行，因訴外人黃淑敏等人併案執行，暫不啟封，非伊故意
或重大過失行為所致，被上訴人不得主張解除契約等語。惟按土地經法院囑託辦理查
封登記後，未為塗銷登記前，登記機關應停止與其權利有關之新登記，土地登記規則
第一百二十九條第一項定有明文。故被執行查封之土地，在法院撤銷查封前，請求土
地所有人辦理該土地所有權之移轉登記，即係處於給付不能之狀態，法院自不能命為
移轉登記。系爭房屋之基地為坐落桃園市○○段一四八九號土地，甲○○之應有部分
為萬分之二一九三，已於八十四年九月十日經省合作金庫聲請法院實施假扣押查封在
案，雖該假扣押執行事件，因上訴人清償而於八十七年十月間經省合作金庫撤回執行
，但目前仍有訴外人黃淑敏等人併案執行，暫不啟封，故甲○○就其所出售之基地，
已陷於給付不能之狀態，堪以認定。又被上訴人與上訴人雖係分別就房屋及其基地成
立二個買賣契約，然依各該預定土地買賣契約第十一條約定「本約暨附件應與甲方所
訂之『預定房屋買賣契約』……中之各項約定，同時履行，任一部分不履行時，視為
全契約全部違約」及各該預定房屋買賣契約第二十條約定「本約暨附件應與甲方所訂
之『預定土地買賣契約書』……中之各項約定同時履行，任何一部分（不）履行時，
視為上開全契約全部違約」等語，足見系爭房屋與系爭土地二者，於履行上確有密切
不可分之牽連關係，就被上訴人而言，須房地全部受領，契約上之利益始告完備。茲
甲○○就所出賣之土地既已陷於給付不能，則就房地買賣全部契約而言，應認為已全
部給付不能。再者，物之出賣人負有交付其物於買受人，並使其取得該物所有權之義
務，上訴人於履行上開義務前，因自己欠債未還，遭省合作金庫等人查封土地，為其
所不爭，自係可歸責於債務人即上訴人之事由而給付不能。被上訴人分別以存證信函
通知上訴人表示解除契約，既為上訴人所不爭執，是被上訴人主張已依給付不能之規
定解除系爭房地買賣契約，應屬可採。次按所謂不可歸責於債務人之事由，係指發生
於外部而與債務人無關之事故而言，茍因債務人之內部準備工作不能如期完成，以致
發生給付或受領之遲延時，雖該內部準備工作之不能如期完成，係出於第三人之行為
，亦不能認為有不可歸責於債務人之事由，而使其免負遲延責任。查系爭土地遭省合
作金庫聲請法院假扣押查封，係因甲○○及訴外人游明雄、林照義共同以該土地向省
合作金庫抵押借款未如期清償所致，訴外人黃淑敏等人之併案執行，則係因上訴人與
黃淑敏等人買賣不動產發生類似本件之糾紛所引起，均非屬與上訴人無關之外部事故
，其因而致給付不能，自屬可歸責於上訴人之事由。況假扣押執行均可由債權人提供
反擔保而免為或撤銷假扣押，為民事訴訟法第五百二十八條所明定，上訴人既稱被上
訴人不得解除契約，又不依上開規定撤銷假扣押，反任令系爭土地被執行查封，陷自
己於無法履行契約之境地，難謂其就此給付不能之情事無故意或重大過失。至上訴人
辯稱被上訴人未配合繳納自備款及銀行貸款，致財務運轉困難，始遭貸款銀行省合作
金庫查封，係可歸責於被上訴人之事由，致給付不能等語。惟查兩造房地買賣契約內
並未約定被上訴人應就上訴人向省合作金庫借款負何法律上之責任。上訴人希望藉由
被上訴人等承購戶如期繳付分期價金及承辦銀行貸款得來之資金，清償上開省合作金
庫之貸款債務，充其量僅係上訴人片面主觀之期望，非不得借用其他資金以清償。況
被上訴人購買之土地應有部分，縱未配合辦理銀行貸款，亦與上訴人積欠省合作金庫
借款及其與黃淑敏等人之買賣糾紛無相當因果關係，自不得執此謂土地遭查封致給付
不能係可歸責於被上訴人之事由。綜上所述，被上訴人縱有受領遲延情事，因上訴人
就系爭土地遭查封致給付不能，既有故意或重大過失，依民法第二百三十七條規定，
上訴人仍應就該給付不能負其責任，被上訴人依民法第二百五十六條規定，解除買賣
契約，於法即無不合，上訴人稱被上訴人受領遲延致給付不能，不得解除契約云云，
尚無足取。從而被上訴人依民法第二百五十九條第一、二款規定，訴請上訴人返還已
付房地價金，應予准許等詞，因而將第一審所為被上訴人敗訴之判決一部廢棄，改判
命上訴人各給付如附表所示之金額。查系爭土地遭法院執行查封致給付不能，上訴人
非無故意或重大過失，被上訴人無可歸責之事由，為原審確定之事實。則原判決依民
法第二百三十七條規定，認被上訴人縱有受領遲延情事，上訴人仍應就該給付不能負
其責任，被上訴人得依民法第二百五十六條規定，解除買賣契約，於法並無違誤。上
訴論旨，猶執被上訴人受領遲延，不得解除契約云云，並就原審取捨證據、認定事實
之職權行使，指摘原判決不當，求予廢棄，難謂有理由。
據上論結，本件上訴為無理由，依民事訴訟法第四百八十一條、第四百四十九條第一
項、第七十八條，判決如主文。
中      華      民      國     九十     年      八      月     十六     日
                              最高法院民事第四庭
                                  審判長法官  蕭  亨  國
                                        法官  許  朝  雄
                                        法官  陳  淑  敏
                                        法官  鄭  玉  山
                                        法官  葉  勝  利
      右正本證明與原本無異
                                              書  記  官
中      華      民      國     九十     年      九      月      五      日


司法院資訊處製作；財團法人民間司法改革基金會備份。
